【裁判字號】    93,再,46
【裁判日期】    951129
【裁判案由】    營利事業所得稅
【裁判全文】
臺北高等行政法院判決
                                     93年度再字第00046號
再 審原 告  春煇建設股份有限公司
代  表  人  甲○○
再 審被 告  財政部臺北市國稅局
代  表  人  許虞哲（局長）住同上
上列當事人間因營利事業所得稅事件，再審原告不服最高行政法
院中華民國93年判字第683號判決，向本院提起再審之訴。本院
判決如下：
    主  文
再審原告之訴駁回。
再審訴訟費用由再審原告負擔。
    事  實
一、事實概要：
    再審原告民國（下同）86年度營利事業所得稅結算申報，原
    列報利息收入新台幣（下同）6,695,471元，利息支出
    88,834,141元，全年所得額虧損50,409,412元。再審被告初
    查以應收票據117,263,203 元係東光公司積欠原告之借款，
    依營利事業所得稅查核準則（下稱查核準則）第36條之1 規
    定計算利息收入減除再審原告已依6 ﹪設算利息收入
    6,691,892 元，計調增利息收入1,545,848 元，又利息支出
    其中非屬本年度攤提之股東墊款利息68,830,292元與本金已
    清償而利息未清償設算利息17,151,662元已逾2年否准認列
    ，核定利息收入8,241,319 元、利息支出2,852,187元，全
    年所得額37,118,390元。再審原告不服，申經復查結果，追
    減利息收入402,649元，變更核定全年所得額為36,715,741
    元，再審原告仍未甘服，提起訴願，經遭決定駁回，向本院
    提起行政訴訟，經本院以90年訴字第1578號判決駁回其訴，
    再審原告不服提起上訴，經最高行政法院93年度判字第683
    號判決（下稱系爭確定判決）以「原判決關於利息收入及該
    訴訟費用部分均廢棄。廢棄部分，訴願決定及復查決定均撤
    銷。其餘上訴駁回。廢棄部分，第一審及上訴審訴訟費用由
    被上訴人負擔；駁回部分上訴審訴訟費用由上訴人負擔。」
    告確定。嗣再審原告對系爭確定判決提起再審之訴。
二、兩造聲明：
  (一)再審原告聲明：
    1.原確定判決關於駁回再審原告利息支出及該訴訟費用部分
      均廢棄。
    2.廢棄部分，前審判決、訴願決定及復查決定均撤銷。
    3.廢棄部分，前審及再審訴訟費用由再審被告負擔。
  (二)再審被告聲明：
    1.駁回再審原告之訴。
    2.再審訴訟費用由再審原告負擔。
三、兩造之主張：
  (一)再審原告主張之理由：
    1.再審原告主張：83年初，因股東要求結算清償墊借款項
      ，始於該年度與各墊款股東簽訂「協議書」，適時雙方乃
      約定清償方式及給付自簽訂協議書之日向前追溯5年並按
      年息20﹪計算之利息；易言之，上開協議書之利息支出，
      於簽訂協議書日，始創設新的法律關係，亦即83年度為「
      權責」發生始點；再審原告將該筆利息支出自83年起分5
      年逐年列帳攤提，於86年列報利息支出68,830,292元，顯
      符合查核準則第64條－俟「確知之年度」以過期帳或損失
      處理之規定。就本金已清償而利息未清償部分按年息5
      ﹪列報利息支出計17,151,662元；係緣起於83年訂立「和
      解」性質之「協議書」，並據此「創設」新的法律效果，
      即其法律關係已因前開「協議書」之訂立致已脫離利息本
      質並與本金債權分離，而「獨立」新債權；故顯不適用民
      法第233 條規定。前開利息支出，縱已逾2 年而無實際
      支付之事實，亦應遵循稅法之規定，於2 年後「轉列收入
      」「調節損益」；故前開利息支出是否有支付之事實，應
      無損於當年度之認列。再審原告帳務均遵循稅法之規定
      ，自動將已逾2 年而無實際支付事實之支出（利息支出）
      均轉列「其他收入」，此觀再審原告(1)86年度營所稅申報
      數，認列其他收入計21,067,265元，其中17,151,662元即
      係84年度利息支出轉列數。(2)88年度營所稅申報數，認列
      其他收入計19,757,726元，其中17,151,662元即係86年度
      利息支出轉列數。況前開86年度、88年度營所稅就「其他
      收入」部分，亦經再審被告「核定」在案。由上觀之，再
      審被告亦認同再審原告於各該年度（86、88年）「其他收
      入」之認列；而前開其他收入正是源於再審原告於各該年
      度（84年、86年）「利息支出」申報數逾2 年而無實際支
      付事實故依稅法規定縱動轉列「其他收入」；由前開「其
      他收入」申報數經再審被告「核定」以觀，自應依反面解
      釋為再審被告業已認同再審原告2 年前認列之支出數；否
      則，再審被告何以核定再審原告將前開支出轉列「其他收
      入」？換言之，再審被告自應將「利息支出」暨「其他收
      入」合併考量，才為適法；否則，即有一稅二課，重複課
      稅之虞。
    2.系爭確定判決對於再審原告86年度營利事業所得稅事件，
      駁回關於利息支出上訴部分，其所持理由無非以：民法
      第477 條、第233 條第2 項分別明定：利息或其他報償，
      應於契約所訂期限支付之，未定期限者，應於借貸關係終
      止時支付之。但其借貸期限逾1 年者，應於每年終支付之
      。對於利息，無須支付遲延利息。查核準則第64條所規
      定：凡應歸屬本年之費用或損失，除會計基礎採用現金收
      付制者外，應該於年度決算時，就估列數字以應付費用科
      目列帳，但年度決算時，因特殊情形無法確知之費用或損
      失，得於確知之年度以過期帳費或損失處理。會計上收
      入與費用的承認，與現金之收、支無關，而與權利之取得
      及義務之發生有關，此即所謂「權責發生制」。本件再
      審原告86年度營利事業所得結算申報，原列報利息支出
      88,834,141元，其中股東墊款利息支出88,021,954元，因
      以成本收入配合原則觀之。經查：(1)系爭股東墊款於借貸
      之初並無支付利息之約定。其中利息支出68,830,292元，
      係再審原告以房屋抵償本金後，為補償股東損失，以協議
      書方式追溯5 年利息，系爭股東墊款利息支出之發生年度
      顯非（86）年度，自非本期之利息支出，依成本收入配合
      原則，再審原告不得於系爭年度列報甚明。再審被告以該
      利息支出依查核準則規定，應於確知年度支付時以過期帳
      列報，尚無不合。(2)民法第233 條第2 項規定，對於利息
      無須支付遲延利息。系爭利息支出中就本金已清償而利息
      尚未清償所設算之利息支出17,151,662元部分，且該項利
      息支出迄課稅年度已逾2 年，再審原告非但未支付任何全
      額，亦未取具任何憑證足資證明，顯係無法確知之費用或
      損失，應依查核準則第64條之規定，俟其於確知之年度以
      過期帳或損失處理。
    3.按最高行政法院判決之基礎，除別有規定外，最高行政法
      院應以高等行政法院判決確定之事實為判決基礎。行政訴
      訟法第254 條第1 項定有明文。再審原告就本金已清償而
      利息未清償部分按5 ﹪年息列報利息支出17,151,662元部
      分：再審被告係以(1)該筆利息支出緣起於利息債權，故不
      得再計息及(2)該筆利息支出已逾2 年無支付任何金額，亦
      無取具任何憑證，應依查核準則第64條規定，俟於確知年
      度以過期帳或損失處理列帳‧‧‧等由而否准再審原告列
      報上開利息支出，惟：該筆利息支出，已無適用民法第
      233 條規定，已如前述。該筆利息支出縱已逾2 年而無
      實際支付之事實，亦應遵循稅法於2 年後自動「轉列收入
      」、「調節損益」之規定，故前開利息支出是否有支付之
      事實，應無損於當年度之認列。況再審被告之債權人對於
      前開利息支出債權俱取得「執行名義」，再審被告遽以前
      開利息支出(1)未支付任何金額且(2)亦未取具任何憑證足資
      證明而為不利再審原告之核定，誠有未當。再審原告自
      83年度起每年就本金已清償而利息未清償部分按5 ﹪年息
      列報利息支出17,151,662元部分，均遵循稅法之規定，自
      2 年後（即自85年度起）自動轉則「其他收入」，並繳納
      稅款在案，且再審被告就再審原告轉列之其他收入「核定
      」同意認列。換言之，再審原告業已於88年度補繳稅款在
      案。再審原告復於92年6 月19日之上訴理由(四)狀中（再
      證3 ），載述依稅捐稽徵法第48條之1 規定，自動補報、
      補繳漏稅之免除處罰與按日加計利息規範可循。公司漏報
      收入於調查前併入次年度收入申報繳納者可加息免罰，復
      有財政部83年3 月7 日台財稅第830050221 號函釋可稽（
      證11）；從而，該筆利息之支出，再審原告既已依稅法規
      定，確定逾2 年無實際支出之事實，於申報88年營利事業
      所得稅時，將該筆支出已自動轉列收入以調節損益申報完
      稅（證十二）在案；是依財政部前函及「舉重明輕」法理
      ，本案應予適用稅捐稽徵法第48條之1 規定加計利息免罰
      。縱再審被告課以再審原告繳納稅款，依上開法規及函釋
      意旨，再審原告既已於88年將該筆支出自動轉列收入申報
      完稅，則本案至多以加計利息（86年至88年）為據，才為
      適法。否則，即有重複課稅之虞。蓋再審被告：(1)一方面
      要求再審原告補繳納86年度營利事業所得稅稅款（本案否
      准利息支出部分），卻就再審原告88年度營利事業所得稅
      自動轉列「其他收入」申報「完稅」部分，「未核減」而
      予以核定認列在案，致使再審原告重複繳納稅款。(2)另一
      方面就再審原告86年度營利事業所得稅（本案），自動轉
      列「其他收入」申報「完稅」部分，「未核減」並予以核
      定認列在案，復要求再審原告補繳納84年度營利事業所得
      稅稅款（他案，否准認列利息支出部分），致使再審原告
      重複繳納稅款。(3)再審被告未就再審原告86年營利事業所
      得稅「利息支出」申報數，併同88年營利事業所得稅「其
      他收入」申報數及再審原告86年營利事業所得稅「其他收
      入」申報數，併同84年營利事業所得稅「利息支出」申報
      數作為核定之依據，致使再審原告陷入重複繳納稅款之窘
      境，顯有失允當。究再審原告於上訴理由中，所舉違背法
      令及遺漏事實詳加論述及闡明，最高行政法院未予斟酌，
      遽下不利再審原告之判決，實有「原判決就足以影響於判
      決之重要證物漏未斟酌」之再審事由。
  (二)再審被告主張之理由：
    1.系爭利息支出其中非屬本年度攤提之股東墊款利息
      68,830,292元與本金已清償而利息未清償設算利息
      17,151,662元已逾2 年，是否准予認列，前經系爭確定判
      決略以：「利息支出部分：(1)按『利息或其他報償，應於
      契約所訂期限支付之，未定期限者，應於借貸關係終止時
      支付之。但其借貸期限逾1 年者，應於每年終支付之。』
      『對於利息，無須支付遲延利息。』分別為民法第477 條
      、第233 條第2 項所明定。次按『凡應歸屬本年之費用或
      損失，除會計基礎採用現金收付制者外，應於年度決算時
      ，就估列數字以應付費用科目列帳，但年度決算時，因特
      殊情形無法確知之費用或損失，得於確知之年度以過期帳
      費或損失處理。』為查核準則第64條所規定。(2)本件上訴
      人86年度營利事業所得結算申報，原列報利息支出
      88,834,141元，其中股東墊款利息支出88,021,954元，因
      以成本收入配合原則觀之，會計上收入與費用的承認，與
      現金之收、支無關，而與權利之取得及義務之發生有關，
      此即所謂『權責發生制』。經查系爭股東墊款於借貸之初
      並無支付利息之約定，其中利息支出68,830,292元，係上
      訴人以房屋抵償本金後，為補償股東損失，以協議書方式
      追溯5 年利息，此不但有上訴人與股東於83年1 月間所簽
      訂之協議書影本可資參照，復為上訴人所足認，系爭股東
      墊款利息支出之發生年度顯非（86）年度，自非本期之利
      息支出，依成本收入配合原則，上訴人不得於系爭年度列
      報甚明。協議書所追溯之5 年（78年至82年）年度，上訴
      人未於各該年度決算時估列應付費用列帳，被上訴人以該
      利息支出依查核準則規定，應於確知年度支付時以過期帳
      列報，故被上訴人否准認列本年度攤提之股東墊款息
      68,830,292元，與前揭規定尚無不合。又系爭利息支出中
      本金已清償而利息尚未清償前，所設算之利息支出
      17,151,662元部分，徵之民法第233 條第2 項對於利息無
      須支付遲延利息之規定，且該項利息迄課稅年度已逾2 年
      ，上訴人非但未支付任何金額，亦未取具任何憑證足資證
      明，顯係無法確知之費用或損失，應依查核準則第64條之
      規定，俟其於確知之年度以過期帳或損失處理，系爭本年
      度不予認定，尚無不合。上訴意旨仍執與起訴意旨相同之
      主張，認協議書創設股東取得之請求權，因和解法律性質
      而脫離利息本質，即與本金債權迥異為獨立之債權，指摘
      原判決違誤，求予廢棄，然原判決對其上開主張何以不採
      ，已詳加論述，認事用法均妥適，上訴意旨此部分經核為
      無理由，應予駁回。」。
    2.系爭確定判決理由所引之民法第477 條、第233 條第2 項
      及查核準則第64條規定，並無再審理由所指原判決就足以
      影響於判決之重要證據漏未審酌者之情事，茲再審原告對
      之縱有爭執，要難謂為原判決就足以影響於判決之重要證
      據漏未審酌者，是本件應無行政訴訟法第273 條第1 項第
      14 款 及同法第274 條所載得以提起再審之訴之情事，是
      再審原告提起再審之訴，顯非適法。
    理  由
一、按「有左列各款情形之一者，得以再審之訴對於確定終局判
    決聲明不服。但當事人已依上訴主張其事由或知其事由而不
    為主張者，不在此限：‧‧‧十四、原判決就足以影響於判
    決之重要證物漏未斟酌者，。‧‧‧」行政訴訟法第273條
    第1 項第14款定有明文。又「再審之訴專屬為判決之原行政
    法院管轄。對於審級不同之行政法院就同一事件所為之判決
    提起再審之訴者，由最高行政法院合併管轄之。對於最高行
    政法院之判決，本於第273 條第1 項第9 款至第14款事由聲
    明不服者，雖有前2 項之情形，仍專屬原高等行政法院管轄
    。」行政訴訟法第275 條亦規定甚明。因此，本件再審原告
    對於最高行政法院之上訴審判決，本於第273 條第1 項第14
    款事由聲明不服，仍應專屬本院管轄。再者，再審之訴顯無
    再審理由者，得不經言詞辯論，以判決駁回之。同法第278
    條第2 項亦有規定。
二、本件再審原告86年度營利事業所得稅結算申報，原列報利息
    收入6,695,471 元，利息支出88,834,141元，全年所得額虧
    損50,409,412元。再審被告初查以應收票據117,263,203 元
    係東光公司積欠原告之借款，依查核準則第36條之1 規定計
    算利息收入減除再審原告已依6 ﹪設算利息收入6,691,892
    元，計調增利息收入1,545,848 元，又利息支出其中非屬本
    年度攤提之股東墊款利息68,830,292元與本金已清償而利息
    未清償設算利息17,151,662元已逾2 年否准認列，核定利息
    收入8,241,319 元、利息支出2,852,187 元，全年所得額
    37,118,390元。再審原告不服，申經復查結果，追減利息收
    入402,649 元，變更核定全年所得額為36,715,741元，再審
    原告仍未甘服，提起訴願，經遭決定駁回，向本院提起行政
    訴訟，經本院以90年訴字第1578號判決駁回其訴，再審原告
    不服提起上訴，經最高行政法院以93年度判字第683 號判決
    ：「原判決關於利息收入及該訴訟費用部分均廢棄。廢棄部
    分，訴願決定及復查決定均撤銷。其餘上訴駁回。廢棄部分
    ，第一審及上訴審訴訟費用由被上訴人負擔；駁回部分上訴
    審訴訟費用由上訴人負擔。」。嗣再審原告以如事實欄所載
    之主張，對系爭確定判決不利於其部分 (即駁回上訴部分)
    具有行政訴訟法第273 條第1 項第14款之情形，提起本件再
    審之訴。
三、復按行政訴訟法第273 條第1 項第14款所謂「足以影響於判
    決之重要證物漏未斟酌者」，係指前訴訟程序事實審之言詞
    辯論終結前，當事人已提出之證物，法院未予斟酌者而言。
    再審原告提起本件再審之訴，係主張其於上訴理由中，所舉
    違背法令及遺漏事實詳加論述及闡明，最高行政法院未予斟
    酌，遽下不利再審原告之判決，實有「原判決就足以影響於
    判決之重要證物漏未斟酌」之再審事由云云。然所舉違背法
    令及對遺漏事實之論述及闡明，並非證物，即無當事人已提
    出之證物情事，即令最高行政法院未予斟酌，亦非屬「前訴
    訟程序事實審之言詞辯論終結前，當事人已提出之證物，法
    院未予斟酌」。至再審原告所舉之財政部83年3 月7 日台財
    稅第830050221 號函釋，亦非關於認定事實之證物 (其涉及
    法律適用問題)， 且其係關於公司漏報收入於調查前併入次
    年度收入申報繳納者可加息免罰之函釋，與再審原告爭執之
    支出收入是否可認列無關；88年度營利事業所得稅結算申報
    書，係再審原告於上訴最高行政法院中始提出，非屬「前訴
    訟程序事實審之言詞辯論終結前，當事人已提出之證物」，
    且再審原告據之主張之已將系爭利息支出17,151 ,662 元，
    列報為利息收入一節，與系爭利息支出17,151 ,662 元是否
    得認列為86年度營利事業所得稅之利息支出無關，其是否斟
    酌，與判決結果無影響，均與行政訴訟法第273 條第1 項第
    14 款 所謂「足以影響於判決之重要證物漏未斟酌者」之要
    件有間。再審原告之再審聲請，顯無再審理由。
四、從而，再審原告雖表明系爭確定判決有行政訴訟法第273 條
    第1 項第14款規定之再審事由，惟其顯無重要證物漏斟酌而
    足以影響於確定判決之情事，其顯無再審原告所主張之行政
    訴訟法第273 條第1 項第14款之再審理由，爰不經言詞辯論
    駁回其訴。
五、據上論結，本件再審原告之訴顯無再審理由，爰依行政訴訟
    法第278 條第2 項、第98條第3 項前段，判決如主文。
中    華    民    國    95     年    11     月   29   日
                        第三庭審判長法  官 姜素娥
                                    法  官 陳國成
                                   法  官 吳東都
上為正本係照原本作成。
如不服本判決，應於送達後20日內，向本院提出上訴狀並表明上
訴理由，如於本判決宣示後送達前提起上訴者，應於判決送達後
20日內補提上訴理由書（須按他造人數附繕本）。
中    華    民    國    95     年    11     月   29   日
                                    書記官 張能旭


司法院資訊處製作；財團法人民間司法改革基金會備份。
